【裁判字號】    89,交聲,121
【裁判日期】    900629
【裁判案由】    聲明異議
【裁判全文】
臺灣臺南地方法院交通事件裁定                    八十九年度交聲字第一二一號
    移送機關  交通部公路局嘉義區監理所台南監理站
    受處分人  甲○○
    即異議人
右列受處分人因違反道路交通管理處罰條例案件，對於交通部公路局嘉義區監理所台
南監理站八十九年七月六日所為之裁決處分（處分案號：南監五字第駕裁七四—六五
七五九號）聲明異議，本院裁定如左：
    主  文
異議駁回。
    理  由
一、聲明異議意旨略以：受處分人即異議人甲○○於民國八十八年六月十一日晚間九
    時四十分許，駕駛車牌號碼ＵＰＣ—七三三號輕型機車，行經台南市○○路○段
    六十二號前，雖與被害人張獻仲駕駛之車輛發生車禍，然該事故之發生係被害人
    駕駛改裝車輛，自正後方追撞其所騎機車之尾部，而導致其人車衝至雙黃線左側
    靠近雙黃線處，而被害人則因車速過快，而飛向原行駛方向之前方快車道上，是
    被害人駕駛機車未注意車前狀況，由後追撞前車，乃本件肇事原因。另異議人於
    上述時間，騎機車途經肇事地點時，係以正常車速行駛，且該處因路旁施工架設
    圍籬，致內外車道僅剩二分之一寬度可供人車通行，並無車道可變換，且該處又
    無岔路，而路面則劃有雙黃線，是亦不容許左轉，顯見受處分人並無變換車道不
    當之情事，是異議人不服該裁處，而提起本件異議。
二、按汽車駕駛人轉彎時，在轉彎或變換車道前，未使用方向燈或不注意來、往行人
    或轉彎前未減速慢行者，處二百元以上六百元以下罰鍰；又汽車駕駛人，違反道
    路交通安全規則，因而肇事致人死亡者，吊銷其駕駛執照，道路交通管理處罰條
    例第四十八條第一款及第六十一條第一項第四款分別定有明文。另按行車遇有轉
    向、變換車道等情況，而於左轉彎時，應先顯示車輛前後之左邊方向燈光，或由
    駕駛人表示左臂平伸，手掌向下之手勢；而變換車道時，應先顯示方向燈光或手
    勢，道路交通安全規則第九十一條第二款、第六款亦規定甚明。
三、經查：
    （一）本件受處分人即異議人甲○○於八十八年六月十一日晚間九時四十分許，
          駕駛車牌號碼ＵＰＣ—七三三號輕型機車，行經台南市○○路○段六十二
          號前時，因違反上述轉向、變換車道前未使用方向燈及表示手勢之道路交
          通安全規則，致與被害人張獻仲駕駛之機車發生車禍，並造成被害人死亡
          之事實，除有台南市警察局南市警交八八（甲）字第０六五七五九號舉發
          違反道路交通管理事件通知單一紙附卷可參外，另本件異議人之前開過失
          致人於死刑事案件中，承審法官亦認異議人於右述時、地，轉彎欲變換行
          車位置時，未使用方向燈及未顯示左轉之手勢，係本件車禍發生原因之一
          ，且異議人駕車肇事致被害人死亡之行為，亦顯有過失等情，而以八十九
          年度交訴字第一二四號刑事判決，判處異議人有期徒刑七月，緩刑三年，
          緩刑其內付保護管束在案，此有本院之該刑事判決一份存卷可佐。基此，
          顯見異議人有於前開時、地，騎機車行經上開地點時，左轉變換車道時，
          未使用方向燈及顯示左轉手勢，而違反道路交通安全規則第九十一條第二
          款、第六款之規定，因而肇事並致被害人死亡之行為，應堪認定。
    （二）其次，本件經送臺灣省車輛行車事故覆議鑑定委員會鑑定結果，雖認為係
          受處分人即異議人甲○○機車於碰撞前，因前有車輛，依機車兩輪特性，
          其稍有左右搖，即於剎那間為後行車輛由後追撞其左後方等語，而指異
          議人就本件車禍之發生，並無肇事因素。然上開說法尚難解釋何以被害人
          張獻仲之機車，係正面之擋泥板幾乎是從中破裂，左半部並無後續之擦撞
          痕跡（如果撞擊之角度小，擋泥板破裂之左半部應該還會有擦痕），而異
          議人機車之左後飾板之擦撞痕跡，短促且受力相當大，致產生破洞及一半
          脫落，並且兩部機車隨即向左前方滑行，而異議人於前述刑事案件偵查中
          ，檢察官訊問初供中曾自承：「我是騎在雙黃線上，正欲往右轉進入慢車
          道，因施工柵欄路段開始變寬，快車道上有車子擋住……」等語，顯見異
          議人於事發當時，係因道路變寬，正欲右轉卻因快車道有不詳駕駛人停放
          車輛，一時無法右轉致其機車向左偏，適於當時為被害人因高速騎乘之機
          車無法躲閃，而撞上異議人之機車左側，兩人均因之倒地受傷，方與實際
          情況相符，故上開覆議鑑定委員會之鑑定報告，經核應非可採。
    （三）再者，本件復經囑託中央警察大學鑑定結果，仍認：甲○○騎機車在前，
          突然偏左行駛，（欲左轉或迴轉）肇致被後行機車撞到左方中間部位為肇
          事主因，其肇事責任較重。張獻仲駕駛機車在後，未保持安全距離，肇致
          以機車車頭撞擊前行機車為肇是次因，其肇事責任較輕等情，有該大學九
          十年四月十一日（九十）校科字第八九二五四九號鑑定書一份在卷足憑，
          顯見該大學之鑑定結果，亦認本件受處分人即異議人甲○○，就本件車禍
          之發生，確有肇事因素無疑。至就肇事責任歸屬部分，前述刑事案件判決
          中雖認：依警繪現場圖顯示，事故地點平日限速為四十公里，事故之時現
          場施工中，依法依理速限應更低於四十公里，又依中央警察大學上開鑑定
          報告中認定，以兩車撞擊部位及痕跡長度等推定，以甲○○車向左偏行30
          至60度較為可能，則甲○○之車速約為12.9至22.4公里，張獻仲之車速約
          為51.0至64.6公里，張獻仲之機車為輕型車，穩定度本就不足，為騎乘之
          人所深知，高速騎乘易茲危險甚或死亡，亦為騎乘之人明知，事故地段施
          工中，危險性更高，更為吾人所深知，事發之際，甲○○機車于同向低速
          行駛則為張獻仲所眼見，依常情，前行車輛慢速行駛應係有轉彎或停車之
          情況，也應為駕駛人所深知，中央警察大學鑑定中就此與肇事責任歸屬重
          要之處並未論及，而謂；當地行車速限為40公里，張車雖有超速之嫌，但
          從蘇車之車速僅為12.9至22.4公里觀之，更能證實蘇車是突然偏左；及從
          兩車刮地痕之起點幾乎同時開始來看，張車即使不超速行駛，該車禍也無
          法避免，但張車若注意車前狀況並保持行車安全距離及不超速行駛，則該
          車禍可以避免，顯然並未將前開所述肇事責任歸屬之重要論據考慮在內，
          而認被害人張獻仲就本事故應負重大過失責任，甲○○則因低速行駛中，
          於突遇施工處所，前方置有車輛驟然左轉未顯示左方閃光燈或顯示手勢，
          致為後方車輛撞擊引致死亡，與有過失，較符合實際狀況及社會期待，而
          與上述中央警察大學之鑑定結果，略有出入外，二者就異議人確有違反前
          開道路交通安全規則，因而肇事致被害人死亡之行為，則無不同。
    （四）綜上所述，本件受處分人即異議人甲○○有於上開時、地，駕駛機車而違
          反於左轉彎或變換車道時，應先顯示方向燈光，或表示左臂平伸，手掌向
          下之手勢等道路交通安全規則第九十一條第二款、第六款之規定，因而肇
          事致被害人張獻仲死亡之事實，既堪認定，則移送機關即交通部公路局嘉
          義區監理所台南監理站，據此並援引上開道路交通管理處罰條例等規定，
          而裁處異議人罰鍰新台幣一千八百元，並吊銷駕駛執照，於法即無不當。
          至本件異議經核並無理由，故應予以駁回。
四、據上論斷，應依道路交通案件處理辦法第十九條，裁定如主文。
中    華    民    國      九十      年        六        月    二十九    日
                                  臺灣臺南地方法院交通法庭
                                      法  官    陳  志  成
右正本證明與原本無異。
如不服本裁定，應於裁定送達後五日內向本院提出抗告狀( 應附繕本 )。
                                      書記官    黃  富  煜
中    華    民    國      九十      年        七        月      三      日


司法院資訊處製作；財團法人民間司法改革基金會備份。
